【裁判字號】    92,判,353
【裁判日期】    920403
【裁判案由】    建築法
【裁判全文】
最  高  行  政  法  院  判  決                    九十二年度判字第三五三號
    上  訴  人  中邦建築物公共安全檢查有限公司
    代  表  人  乙○○
    代  表  人  甲○○
右當事人間因建築法事件，上訴人對臺北高等行政法院中華民國九十年十二月七日九
十年度訴字第二八三九號判決，提起上訴，本院判決如左：
    主  文
上訴駁回。
上訴審訴訟費用由上訴人負擔。
    理  由
一、本件上訴人在原審起訴主張：（一）按「逾越權限或濫用權力之行政處分，以違
    法論，行政訴訟法第一條第二項定有明文。又基於相同原因、事實作成之行政處
    分，若有意作不公平之差別待遇，致損及特定當事人之權益，即有權力濫用之違
    法」，此有本院八十一年判字第一○○六號判例可參。（二）依據被上訴人於八
    十九年十一月二十一日以八九變使字第○二六三號核發系爭建築物變更使用執照
    ，即足證明被上訴人於該日前，曾派員檢查會勘「本市○○路四三二號一至七樓
    」之建築物，並必須確認該建物之「內部裝修材料」、「走廊（室內通路）」等
    部分符合規定後，方可於該日核發該變更使用執照，否則，即明顯職與違法。
    由此即證明上訴人無被上訴人所稱就「內部裝修材料」、「走廊（室內通路）」
    等部分有簽證不實之情事。（三）被上訴人自七十四年間，核發該建築物使用執
    照（字號：七四使字第一二五九號），迄上訴人檢查簽證前，其歷年歷次派員檢
    查同建築物之「內部裝修材料」、「走廊（室內通路）」等部分皆無不符，何以
    至上訴人檢查簽證後，才發現不符，亦屬矛盾，且此行政處分亦有為不公平差別
    待遇之明顯違法事實。（四）被上訴人以往就系爭建築物之檢查結果皆合格，焉
    有僅於三個月內之安檢，出現三種不同結果之理？且一至七層樓之「走廊（室內
    通路）」，其牆皆為鋼筋結構建造，不可能於被上訴人八十九年十一月二十一日
    核發同建築物變更使用執照後，僅短短十三天之內（八十九年十二月四日派員檢
    查）又為不符合規定之決定。依此，走廊（室內通路）若要變造成不符規定，無
    約六個月工作天，怎能改變其整幢鋼筋結構呢？凡稍有建築常識之人，必然知悉
    ，而被上訴人怎能視若無睹？且若被上訴人所稱之「走廊（室內通路）」寬度部
    分不符，則亦屬其於七十四年間核發該建築物使用執照之審核有誤。況且至今，
    走廊結構皆未曾異動。（五）綜前所陳，本件被上訴人所為實屬不當之罰鍰處分
    ，為此訴請為撤銷訴願決定及原處分之判決。
二、被上訴人則以：（一）系爭建築物使用為大來飯店（大來旅社股份有限公司），
    依「建築法第七十三條執行要點」規定，旅館屬Ｂ類第四組，供不特定人休息住
    宿之場所。上訴人受託依建築法第七十七條第三項暨建築物公共安全檢查申報辦
    法規定，向被上訴人提出八十九年度建築物公共安全檢查簽證申報，經被上訴人
    書面審核，於八十九年五月八日以北市工建字第八九三四七三一八○○號函「准
    予報備，列管複查」。惟被上訴人於同年六月二十六日派員複查結果不符規定，
    請上訴人依規定改善。復於同年九月八日再次複查仍不符規定，顯已違反建築法
    第七十七條第一、三項規定，乃依同法第九十一條第四項規定，於同年九月十四
    日以北市工建字第八九三二三七八三○○號函處上訴人六萬元罰鍰，並通知使用
    人限期於文到一個月內改善完成重新辦理申報，並無違誤。上訴人辯稱被上訴人
    於八十九年十一月二十一日核發系爭建築物變更使用執照前，即派員檢查系爭建
    物，並確認該建物之「內部裝修材料」、「走廊（室內通路）」等符合規定後方
    核發建築物變更使用執照乙節，查上訴人既自承其係於八十九年四月十五至三十
    日受託檢查系爭建物，其簽證不實之情節顯係發生於被上訴人核准系爭建築物變
    更使用執照前，上訴人簽證不實之責任與被上訴人核准系爭建築物變更使用執照
    顯係二事，上訴人欲以此為由脫免其簽證不實之責任，其理由顯不足採據。（二
    ）查「建築物公共安全檢查簽證及申報辦法」係內政部八十五年九月二十五日發
    布並於八十六年一月一日施行，即建築物公共安全檢查簽證及申報制度自八十六
    年方始實施，且其複查方式係依建物用途之不同依一定比率抽查，故同一建築物
    未必每年皆被抽查，上訴人所謂原處分機關歷年歷次派員檢查同建築物乙節，顯
    係對被上訴人職務之執行不明所致之誤解，被上訴人並無行政處分不公平待遇之
    情形。退步而言，被上訴人處罰之依據係上訴人對於系爭建築物八十九年度公共
    安全檢查簽證不實之事實，上訴人僅空言被上訴人對於系爭建築物歷年歷次檢查
    皆無不符，並未舉證系爭建築物在此時點前亦有同樣之缺失，顯係其為脫免簽證
    不實責任之託辭，洵無足採。（三）至上訴人主張並未接受該建築物使用人委託
    系爭建物地下一樓之檢查業務，何來檢查不實之責乙節，查上開不合格之處並非
    僅位於系爭建築物地下一樓，上訴人執此主張，顯無理由。另被上訴人八十九年
    十二月十五日北市工建字第八九三五三五四五○○號處分函，亦經被上訴人以九
    十年二月二十七日北市工建字第九○四二四五五○○○號函撤銷在案，前開事實
    與本件處分顯無所涉，上訴人執此主張，亦無理由等語作為抗辯。
三、原審斟酌全辯論意旨及調查證據之結果以：（一）上訴人主張坐落台北市○○路
    四三二號一至七樓之建築物，自七十四年間，迄上訴人檢查簽證前，被上訴人歷
    年歷次派員檢查同建築物之「內部裝修材料」、「走廊（室內通路）」等部分皆
    無不符，何以至上訴人檢查簽證後，才發現不符；又被上訴人於八十九年十一月
    二十一日以八九變使字第○二六三號核發系爭建築物變更使用執照，即證明被上
    訴人於該日前，即派員檢查會勘系爭建物，必須確認該建物之「內部裝修材料」
    、「走廊（室內通路）」等部分符合規定後，方可於該日核發該變更使用執照，
    否則被上訴人即屬違法；由此即證明上訴人無被上訴人所稱就「內部裝修材料」
    、「走廊（室內通路）」等部分有簽證不實之情事云云。被上訴人則陳稱其於八
    十九年六月二十六日派員複查結果不符規定，請上訴人依規定改善。復於同年九
    月八日再次複查仍不符規定，才依建築法第九十一條第四項規定予以處罰；另被
    上訴人嗣後核發系爭建物之變更使用執照係在檢查簽證之後，兩者並無關連等語
    。（二）查坐落台北市○○區○○路四三二號一樓至七樓之建築物，其現況用途
    類組為旅館業，依「建築法第七十三條執行要點」規定，旅館屬Ｂ類第四組，供
    不特定人休息住宿之場所。上訴人受託依建築法第七十七條第三項暨建築物公共
    安全檢查申報辦法規定，向被上訴人提出八十九年度建築物公共安全檢查簽證申
    報，經被上訴人書面審核，於八十九年五月八日以北市工建字第八九三四七三一
    八○○號函「准予報備，列管複查」，有該函在卷足憑。然被上訴人會同台北市
    政府交通局於八十九年六月二十六日進行複檢抽查時，發現系爭建築物有「內部
    裝修材料」、「走廊（室內通路）」、「防火區劃防火門窗」、「直通樓梯」等
    不合格之處，乃限期改善，有建築物防火避難設施與設備安全檢查報告書一份在
    卷可考；嗣於八十九年九月八日被上訴人再次派員複查結果，仍有「內部裝修材
    料」、「走廊（室內通路）」等二項不合格之處，亦有台北市政府工務局建築物
    公共安全複查紀錄表一份在卷可查；揆諸前開建築物防火避難設施與設備安全檢
    （複）查報告書，上訴人在「內部裝修材料」、「走廊（室內通路）」等二項於
    「初次檢查」、「最後檢查」欄均勾註合格，有該建築物防火避難設施與設備安
    全檢（複）查報告書影本附卷可稽，足認上訴人有簽證不實之情事。至上訴人主
    張其僅就其建築物之一至七樓受委託檢查，系爭建物之地下層，因無使用情形且
    未委託上訴人檢查，因此，其無進入檢查之權，亦當無負檢查不符規定之責云云
    ，惟查上開不合格之處並非位於系爭建物地下一樓；上訴人上開主張，並非有理
    ；被上訴人主張其有檢查簽證內容不實之事，應可採信。（三）上訴人另主張被
    上訴人於八十九年十一月二十一日核發系爭建築物變更使用執照前，即派員檢查
    系爭建物，並確認該建物之「內部裝修材料」、「走廊（室內通路）」等符合規
    定後方核發建築物變更使用執照云云；惟查上訴人係於八十九年四月十五至三十
    日受託檢查系爭建物，其簽證不實之情節係發生於被上訴人核准系爭建築物變更
    使用執照前，不論被上訴人有無實質至現場檢查，上訴人簽證不實之責任與被上
    訴人核准系爭建築物變更使用執照顯係二事；上訴人上開主張其不應負簽證不實
    之責任，其理由尚非可採。（四）按建築法第七十七條第三項、第五項規定：「
    供公眾使用之建築物，應由建築物所有權人、使用人定期委託中央主管建築機關
    認可之專業機構或人員檢查簽證，其檢查簽證結果應向當地主管建築機關申報。
    ．．．」「第三項之檢查簽證事項、檢查期間、申報方式及施行日期，由內政部
    定之。」第九十一條第四項規定：「專業機構或人員檢查簽證內容不實者，處新
    臺幣六萬元以上三十萬元以下罰鍰，並移送各該主管機關依法懲處。」另建築物
    公共安全檢查簽證及申報辦法第二條第一項規定：「本辦法所稱建築物公共安全
    檢查申報人，為建築物所有權人、使用人。」第三條第一項規定：「經中央主管
    建築機關認可之專業機構或人員辦理建築物公共安全檢查簽證項目如附表一，並
    應製作檢查報告書。」第七條規定：「建築物公共安全檢查申報人應備其申報書
    及檢查報告書向當地主管建築機關申報。」第八條規定：「直轄市、縣（市）主
    管建築機關收到前條之申報書及檢查報告書之日起，應於十五日內審查完竣，經
    審查合格者，即通知建築物公共安全檢查申報人；經審查不合格者，應將其不合
    規定之處，詳為列舉，一次通知改善。建築物公共安全檢查申報人應於接獲通知
    改善之日起三十日內，依通知改善事項改善完竣送請復審；逾期未送審或復審仍
    不合規定者，主管建築機關應依本法第九十一條規定處理。」，查上訴人係經內
    政部認可之建築物公共安全檢查專業機構，依法即有核實檢查申報之義務，竟於
    受委託辦理台北市○○區○○路四三二號一樓至七樓建築物八十九年度公共安全
    檢查簽證及申報時，有如前所述之簽證不實情事，被上訴人據以依建築法第九十
    一條第四項規定，處上訴人六萬元罰鍰，應無不合。因而為上訴人敗訴之判決。
四、本院核原判決依上開規定及說明，尚無違誤，上訴意旨仍執陳詞並主張被上訴人
    之檢查行政人員非專業人員及建築法第九十一條第一項所規範同法第七十七條第
    一項、第三項之處罰對象為建築物所有權人及使用人而非受託檢查簽證之上訴人
    ，據以主張原判決有理由矛盾之違背法令，聲明廢棄。然查：被上訴人之檢查人
    員雖為行政人員，惟均係經國家機關任命之公務人員，其職務上所制作供原處分
    據以裁罰之「建築物防火避難設施與安全檢（複）查報告書」，依其程式及意旨
    得認作公文書，依民事訴訟法第三百五十五條第一項規定推定為真正。依行政訴
    訟法第一百七十六條在行政訴訟準用之，上訴人既未能舉證推翻其公文書之效力
    ，原判決予以採信，難謂有違背法令之情事。次查：本件原處分係依建築法第九
    十一條第四項規定處罰受託檢查簽證之上訴人，參以被上訴人另以北市工建字第
    八九三五三五四五○○號處分函，依建築法第九十一條第一項以建築物所有人管
    鴻有違反建築法第七十七條第一項規定另處新臺幣六萬元罰鍰，並限期改善，否
    則連續處罰，必要時將執行停止供水、供電或強制拆除之處分，足證原判決及原
    處分依建築法第九十一條第四項規定處罰上訴人，並無處罰對象錯誤之違背法令
    。從而上訴人所訴，無非持其主觀法律見解之歧異，斤斤指摘，核無足採，應認
    上訴意旨為無理由，應予駁回。
據上論結，本件上訴為無理由，爰依行政訴訟法第二百五十五條第一項、第九十八條
第三項前段，判決如主文。
中    華    民    國    九十二      年      四        月      三        日
                    最 高 行 政 法 院  第 二 庭
                                審 判 長 法  官      陳  石  獅
                                         法  官      吳  錦  龍
                                         法  官      彭  鳳  至
                                         法  官      高  啟  燦
                                         法  官      黃  合  文
右  正  本  證  明  與  原  本  無  異
                                         法院書記官  張  雅  琴
中    華    民    國    九十二      年      四        月      十        日


司法院資訊處製作；財團法人民間司法改革基金會備份。
